【裁判字號】    99,上易,440
【裁判日期】    991209
【裁判案由】    拆屋還地等
【裁判全文】
臺灣高等法院民事判決                 99年度上易字第440號
上  訴  人  財團法人臺灣省臺北縣大觀書社
法定代理人  林瀚東
訴訟代理人  羅翠慧律師
複  代理人  李姝律師
被  上訴人  吳俊成
訴訟代理人  謝世瑩律師
複  代理人  呂豐義
            張志全
上列當事人間拆屋還地等事件，上訴人對於中華民國99年1月29
日臺灣板橋地方法院98年度訴字第723號第一審判決提起上訴，
本院於99年11月18日言詞辯論終結，判決如下：
    主      文
原判決關於駁回上訴人後開第二項之訴部分，及該部分假執行
之聲請，並訴訟費用之裁判廢棄。
被上訴人應再給付上訴人新台幣伍拾萬捌仟捌佰肆拾柒元，及
自民國九十八年十二月十日起，至清償日止，按週年利率百分之
五計算之利息；暨自九十八年七月十八日起至返還如原判決附圖
所示A1、A2、A3及B部分土地之日止，按月再給付上訴人新臺幣
捌仟玖佰捌拾壹元。
其餘上訴駁回。
第二審訴訟費用，由被上訴人負擔二分之一，餘由上訴人負擔。
    事實及理由
一、本件上訴人聲明求為判決：
      (一)原審判決關於駁回上訴人在後開第二項之訴部分及該部
        分假執行之聲請暨命訴訟費用之裁判均廢棄。
      (二)上開廢棄部份，被上訴人應給付上訴人新台幣（下同）
        107萬7,693元及自民國98年12月10日起至償日止，按年
        息5%計算之利息，暨自98年7月18日起至返還如原判決
        附圖（下稱附圖）所示A1、A2、A3及B部分土地之日止
        ，按月再給付上訴人新臺幣1萬7,962元。
      (三)第一審廢棄部份及第二審訴訟費用均由被上訴人負擔。
      (四)本判決第二項聲明上訴人願供擔保請准宣告假執行。
    被上訴人聲明求為判決：
      (一)上訴駁回。
      (二)第二審訴訟費用由上訴人負擔。
      (三)如受不利判決，願供擔保請准宣告免假執行。
二、上訴人主張：伊為坐落臺北縣板橋市○○段808之2、同段14
    之3地號土地（下稱系爭土地）之所有權人，被上訴人無權
    占有系爭土地如附圖所示編號A1、A2、A3及B部分，違章搭
    蓋門牌號碼為臺北縣板橋市○○○街124巷臨31之9號之鐵皮
    建物（即附圖編號A1部分，下稱臨31之9鐵皮建物）及搭蓋
    一鐵皮通道（即附圖編號A2部分）相連接另一無門牌號碼之
    鐵皮建物（即附圖編號A3及B部分，下稱無門牌鐵皮建物；
    與前開臨31之9鐵皮建物及鐵皮通道合稱系爭地上物），使
    二棟建物作為一體之使用；又系爭土地93年至98年之申報地
    價每平方公尺均為5,360元，爰依民法第179條前段、土地法
    第97條之規定，請求自本件起訴日即98年3月31日起往前推
    算5年，依系爭土地申報地價年息10%及被上訴人占有面積計
    算之不當得利金額，求為判決命被上訴人應給付上訴人269
    萬4,231元及自民事準備(一)狀繕本訴狀繕本送達翌日即98年
    12月10日起至清償日止，按年息5%計算之利息；暨自起訴狀
    繕本送達翌日即98年7月18日起至返還系爭土地之日止，按
    月給付上訴人4萬4,904 元等語（原審以被上訴人占有使用
    之土地總地價年息6%計算年租金，判決被上訴人應給付上訴
    人161萬6,538元，以及自98年12月10日起至清償日止，按年
    息5%計算之利息；暨自98 年7月18日起至返還上開無權占有
    土地之日止，按月給付上訴人2萬6,942元，而駁回上訴人其
    餘之請求；上訴人對其敗訴部分聲明不服，提起上訴；另上
    訴人於原審併起訴主張被上訴人將系爭土地上如附圖所示A1
    、A2、A3及B部分所示之系爭地上物拆除，將該土地返還上
    訴人部分，業經判決被上訴人敗訴，被上訴人未聲明不服而
    已告確定）。
三、被上訴人則以：系爭土地地處偏僻，交通不便，所臨接之巷
    道僅有6米左右之寬度，中、大型卡車進出及會車均屬不易
    ，每逢大雨必定淹水，且系爭土地位於板橋市郊區，系爭地
    上物附近均為鐵皮屋工廠，無公共交通工具通過，亦無其他
    商店及住宅，交通及生活機能不便，上訴人以系爭土地申報
    價額年息10%計算相當於租金利益之不當得利，為無理由等
    語，資為抗辯。
四、查上訴人為系爭土地之所有權人，系爭臨31之9號鐵皮建物
    為被上訴人所有，占用系爭808之2地號土地上如附圖所示編
    號A1部分（面積455.75平方公尺）；系爭臨31之9號鐵皮建
    物後方則搭蓋一鐵皮通道與系爭無門牌鐵皮建物相連接，亦
    為被上訴人所有，該鐵皮通道占用系爭808之2地號土地上如
    附圖所示編號A2部分（面積9.42平方公尺）；無門牌鐵皮建
    物則占用系爭808之2地號土地如附圖所示編號A3部分（面積
    529.62平方公尺）及14之3地號土地如附圖所示編號B部分（
    面積10.52平方公尺），合計被上訴人所有之系爭地上物無
    權占用系爭土地面積1005.31平方公尺（455.75+9.42+529.
    62+10.52=1005.31）之事實，有土地登記謄本在卷可按（見
    原審卷第5、72頁），並經原法院勘驗現場及囑託臺北縣板
    橋地政事務所測量人員現場測量屬實，製有勘驗筆錄、臺北
    縣板橋地政事務所檢送之土地複丈成果表附卷可佐（見原審
    院卷第46至47頁、第133頁），復為兩造所不爭執（見本院
    卷第42頁反面），堪信為真正。
五、本件上訴人主張本件不當得利，應以系爭土地申報地價年息
    10%計算等語，則為被上訴人所否認，並以前詞置辯。經查
    ：
  (一)按無法律上之原因而受有利益，致他人受損害者，應返還其
    利益，民法第179條定有明文。又占有使用他人土地，可能
    獲得相當於租金之利益為社會通常之觀念，最高法院著有61
    年臺上字第1695號判例可資參照。查被上訴人以系爭地上物
    無權占用上訴人所有系爭土地，而受有使用系爭土地之利益
    ，致上訴人之所有權受有損害，上訴人依不當得利法則請求
    被上訴人返還自98年3月31日起訴時回溯5年及自起訴狀繕本
    送達翌日即98年7月18日起至返還該部分土地之日止，按月
    給付相當於租金之利益，自屬有據。
  (二)查系爭地上物係工業用廠房，非供住宅使用之房屋，故核定
    租金時固不受土地法第97條所定以土地申報價額年息10%為
    上限之限制，惟法院非不得審酌該條所定之土地申報價額年
    息作為酌定相當租金不當得利之參考。爰審酌上訴人因被上
    訴人在系爭土地上搭蓋系爭地上物作商業使用，致上訴人自
    94年起每年需繳系爭土地地價稅約相當申報地價年息4.2%至
    4.84%間乙節，有上訴人提出臺北縣政府稅捐稽徵處94年7月
    1日北稅財一字第0940068147號函附卷可佐（見原審卷第75
    至78頁），而系爭土地鄰近土地曾有每月每坪229元至361元
    不等之租金之行情，並據上訴人提出租約為憑（見原審卷第
    95至98、106至109頁，本院卷第14至25頁），惟系爭土地位
    於板橋市郊區，系爭地上物附近均為鐵皮屋工廠，無公共交
    通工具通過，亦無其他商店、住宅，僅依靠所臨寬六米道路
    接通板橋市○○○街124巷（約12米寬）出入，並無法直接
    通往環河快速道路，有原審勘驗筆錄、地圖、現場照片、複
    丈成果圖附卷可參（見原審卷第7、25至26頁、46、69至71
    頁，本院卷第84頁），且系爭地上物係被上訴人作為倉庫使
    用，用以放置大型舊傢俱，以卡車裝運進出，道路遇雨曾有
    淹水情形，並審酌系爭土地坐落之位置、交通狀況、工商繁
    榮程度，被上訴人利用基地之經濟價值，認本件上訴人所受
    相當於租金之損害，按被上訴人占有使用之土地總地價年息
    8%計算年租金為適當。
  (三)次查系爭土地93年至98年之申報地價均為每平方公尺5,360
    元，有上訴人提出之地價謄本為證（見原審卷第73、74頁）
    。是上訴人得請求被上訴人給付相當於租金之不當得利，應
    為自98年3月31日起訴時往前回溯5年即自93年3月31日起至
    98年3月30日止，依占有面積計算之不當得利金額元215萬
    5,385元（1005.31平方公尺x5,360元x8%x5年=2,155,385元
    ，元以下四捨五入，下同）加計法定遲延利息；另被上訴人
    應自起訴狀繕本送達翌日即98年7月18日起至返還該部分土
    地之日止，按月給付上訴人3萬5,923元（1005.31平方公尺
    x5,360元x8%÷12 =35,923元）。
六、綜上所述，本件上訴人依據民法第767條及第179條，請求除
    原審已判決命被上訴人給付部分外，被上訴人應再給付上訴
    人53萬8,847元，及自民事準備書(一)狀送達後之98年12月10
    日（見原審卷第63頁，上訴人於同年月8日收受）起按年息
    5% 計算之利息；暨自起訴狀繕本送達翌日即98年7月18日起
    （見原審卷第16頁）至返還上開占用土地之日止，按月再給
    付上訴人8,981元，為有理由，應予准許。逾此部分之請求
    ，不應准許。原審就上開應准許部分，所為上訴人敗訴之判
    決，並駁回其假執行之聲請，尚有未洽，上訴意旨指摘原判
    決此部分不當求予廢棄改判，為有理由。爰由本院予以廢棄
    改判如主文第二項所示。至於原審就上開不應准許部分所為
    上訴人敗訴之判決，並駁回其假執行之聲請，於法並無不合
    ，上訴意旨求予廢棄改判，為無理由，應駁回其上訴。又本
    件所命給付金額計未逾150萬元，不得上訴第三審，經本院
    判決後即告確定，是兩造請求准、免假執行，容有誤會，附
    此敘明。
七、本件事證已臻明確，兩造其餘主張陳述及其攻擊防禦方法，
    經審酌與本判決結果不生影響，爰不一一論述。
據上論結，本件上訴為一部有理由，一部無理由，依民事訴訟法
第450條、第449條第1項、第79條但書，判決如主文。
中    華    民    國    99    年    12    月    9     日
                    民事第二十庭
                        審判長法  官  張  蘭
                              法  官  王漢章
                              法  官  黃莉雲
正本係照原本作成。
不得上訴。
中    華    民    國    99    年    12    月    10    日
                              書記官  魏汝萍

司法院資訊處製作；財團法人民間司法改革基金會備份。
